【裁判字號】    96,簡上,12
【裁判日期】    970922
【裁判案由】    給付會款
【裁判全文】
臺灣澎湖地方法院民事判決              96年度簡上字第12號
上  訴  人  辛○○
                        21號
            甲○○
            乙○○
            丁○○
            丙○○
            庚○○○
前列六人共同
訴訟代理人  辰○○
視同上訴人  戊○○
被上訴人    午○○
            丑○○
            癸○○
            壬○○
            卯○○
            己○○
            子○○
                      號
            巳○○
兼前列八人共
同訴訟代理人  寅○○
上列當事人間請求給付會款事件，上訴人對於中華民國96年5月
30日臺灣澎湖地方法院馬公簡易庭96年度馬簡字第37號第一審判
決提起上訴，本院於民國97年9月8日言詞辯論終結（上訴人戊○○部分於民國97年9月18日言詞辯論終結），判決如下：
    主  文
原判決關於命上訴人丁○○、戊○○連帶給付被上訴人超過如附
表二編號一「上訴人實際應付金額」所載金額，命上訴人庚○○○、戊○○連帶給付被上訴人超過如附表二編號一「上訴人實際
應付金額」所載金額，命上訴人辛○○、戊○○連帶給付被上訴
人超過如附表二編號一「上訴人實際應付金額」所載金額，命上
訴人甲○○、戊○○連帶給付被上訴人超過如附表二編號一「上
訴人實際應付金額」所載金額，命上訴人丙○○、戊○○連帶給
付被上訴人超過如附表二編號一「上訴人實際應付金額」所載金
額，命上訴人乙○○、戊○○連帶給付被上訴人超過如附表二編
號一「上訴人實際應付金額」所載金額部分，及各該部分假執行
之宣告，暨訴訟費用（確定部分除外）之裁判均廢棄。
上開廢棄部分，被上訴人在第一審簡易之訴及其假執行之聲請均
駁回。
其餘上訴駁回。
第一（除確定部分外）、二審訴訟費用新臺幣貳萬參仟捌佰陸拾
柒元，由上訴人辛○○、甲○○、乙○○、丁○○、丙○○、庚○○○各負擔十分之一即貳仟參佰捌拾柒元，並各與上訴人戊○○連帶負擔，由被上訴人負擔十分之四即新臺幣玖仟伍佰肆拾伍
元。
    事實及理由
壹、程序部分：
一、按必要共同訴訟，係指為訴訟標的之法律關係，對於共同訴
    訟之個人，必須合一確定，或其個人必須一同起訴或一同被
    訴而言。查本件是因合會關係涉訟，民法第709條之1第1項
    規定：「稱合會者，謂由會首邀集二人以上為會員，互約交
    付會款及標取合會金之契約，其僅由會首與會員為約定者，
    亦成立合會。」依據此項規定，在合會關係中，各成員間之
    權利義務應為彼此相互行使，並非共同行使，不發生民事訴
    訟法第56條所稱訴訟標的對於共同訴訟之各人必須合一確定
    之問題，自無全體合會成員共同起訴或共同應訴之必要。因
    此，被上訴人雖僅為合會之部分未得標會員，依據民事訴訟
    法第53條規定，仍可提起本件訴訟。上訴人辛○○、甲○○
    、乙○○、丁○○、丙○○、庚○○○等6人（下稱上訴人
    辛○○等6人）主張本件未由全體活會會員起訴，故當事人
    不適格云云，尚無可採。
二、上訴人辛○○等6人經原審判決應與共同訴訟人戊○○依民
    法第709條之9第2項規定連帶負給付會款責任，上訴人辛○○等等抗辯被上訴人等並非活會會員等事由（詳如後述），
    其訴訟標的對於戊○○必須合一確定，依民事訴訟法第56條
    第1項第1款規定，上訴人辛○○等6人之上訴效力及於未提
    起上訴之戊○○，爰將戊○○併列為上訴人。
貳、兩造爭執要旨：
一、被上訴人起訴主張：會首戊○○於民國91年10月5日，自任
    會首，召集每會新台幣（下同）1萬元，外標，每月5日開標
    ，含會首共61會次之合會。該合會原定於96年10月份結束，
    但於95年9月開標給付會款不久，隨即宣布倒會，當中因會
    首冒標7會，故尚餘16會活會，而被上訴人為其中之活會會
    員，上訴人等則為已得標之死會會員，上訴人等自應將95年
    10 月份以後之13期死會會款交出，並由全體活會會員平均
    分配，但被告拒不交付，為此依據合會法律關係，訴請上訴
    人與會首連帶給付會款。並聲明：上訴人辛○○、甲○○
    、乙○○、丁○○、丙○○、庚○○○應分別與原審上訴人
    戊○○按附表二編號1至編號6所示連帶給付各被上訴人各如
    「被上訴人聲明請求金額」欄所載金額。
二、上訴人辛○○等6人上訴意旨略以：系爭合會之活會會員若
    干仍有爭議，應由全體活會會員提起訴訟解決，且被上訴人
    等是否為本件合會之活會會員，應舉證證明之，又上訴人丙○○在倒會之前已提前繳會款至95年11月份，此部分會款應
    該扣除，另上訴人庚○○○有參加本件合會2會，其中1會活
    會，1會死會，相抵銷後，應無給付死會會款之義務。
三、本件原審對於被上訴人之請求，判決上訴人辛○○等6人應
    與會首戊○○連帶給付被上訴人如附表二所示編號1至編號6
    「原審判決給付金額」欄所載金額，並依職權為假執行之宣
    告。上訴人聲明不服，提起上訴，求為廢棄原判決不利之部
    分，並請求駁回被上訴人在第一審之訴。
參、兩造不爭執之事實：
一、會首戊○○於民國91年10月5日，自任會首，召集每會1萬元
    ，外標，每月5日開標，含會首共61會次之合會，但並未由
    全體會員在會單上共同簽名。
二、前述合會，原定於96年10月份結束，但於95年9月開標給付
    會款不久，隨即宣布倒會。倒會後，有關死會會員應交付活
    會會員之會款，至今並未完全解決。
三、上訴人均自己或代他人參加前述合會，並分別於如附表1所
    示時間及金額得標，而成為死會會員。
肆、本件爭點：
一、本件合會未經全體會員於會單上簽名，其效力如何？
二、被上訴人是否為本件合會的活會會員？
三、被冒標的活會會員是否可以來分死會的會錢？
四、本件合會尚存多少活會？
五、如果被上訴人為本件合會之活會會員，上訴人辛○○等6人
    為死會會員，此時上訴人應支付被上訴人之會款如何計算？
    合會進行過程中，若發生會首未付全部會款、會首冒標、會
    員同時有死會及活會、死會會員預付死會會款等情形，如何
    處理？
肆、得心證之理由：
一、民法第709條之3第2項、第3項規定：「合會會單，應由會首
    及全體會員簽名，記明年月日，由會首保存並製作繕本，簽
    名後交每一會員各執一份。會員已交付首期會款者，雖未依
    前二項規定訂立會單，其合會契約視為已成立。」本件合會
    會單雖未經全體會員簽名，但被上訴人既然自承已經得標成
    為死會會員，顯有交付首期會款之事實，此一事實，並為上
    訴人即會首戊○○於原審證述在卷，復為其餘當事人所不爭
    執，依上規定，合會契約視為成立。因此，上訴人辛○○等
    6人再為相反抗辯，自屬無理。
二、被上訴人主張其等參與本件合會，且未得標而為活會會員，
    又被上訴人寅○○以「黃寶慧」名義所參加兩會均遭會首戊○○冒標之事實，雖為上訴人辛○○等6人所否認。然查，
    此一事實，迭據上訴人即會首戊○○於原審、本院審理96年
    度馬簡字第98號、131號民事案件中分別證述、供述在卷，
    有各該筆錄可按，並有被上訴人提出之會單可資核對，參酌
    兩造均為同一軍事單位服務之同事，共同參與合會確屬常態
    ，而會首戊○○於此人際網絡下，應無虛偽陳述之理由，尤
    其戊○○於證詞當中，自承冒標他人會款之事實，因而涉犯
    詐欺、偽造文書罪嫌遭起訴，並經本院以96年訴字第4號刑
    事判決判處有期徒刑8月確定之事實，業經本院調取該卷宗
    核閱屬實，則上訴人戊○○對己所為應負刑事責任之不利陳
    述，當值採信。因此，被上訴人等主張其等為前述合會活會
    會員之事實，應屬可取。
三、民法第709條之9第1項至第3項規定：「因會首破產、逃匿或
    有其他事由致合會不能繼續進行時，會首及已得標會員應給
    付之各期會款，應於每屆標會期日平均交付於未得標之會員
    。但另有約定者，依其約定。會首就已得標會員依前項規定
    應給付之各期會款，負連帶責任。會首或已得標會員依第1
    項規定應平均交付於未得標會員之會款遲延給付，其遲付之
    數額已達兩期之總額時，該未得標會員得請求其給付全部會
    款。」在本件合會之情形，自95年10月起合會就不再繼續進
    行，依據上述規定，死會會員自應提出日後全部死會會款，
    平均交付各活會會員，並與會首負連帶責任。茲就本件相關
    爭執及付款計算方式說明如下：
（一）上訴人辛○○等6人抗辯須全體活會會員同意才可由被冒
      標的人來分死會的會錢云云，然依據前述民法第709條之9
      規定，在合會不能繼續進行時，只要是事實上未得標活會
      會員，即可分配已得標死會會員之死會款，在冒標之情形
      ，因該活會會員實際上未曾得標，當然不影響其活會會員
      之權利，自得參與分配死會款，並無須得到其他活會會員
      同意之規定，故上述抗辯，亦無理由。
（二）上訴人庚○○○抗辯其參加2會，其中活會死會各1，應可
      抵銷云云。然查，依據前述民法第709條之9規定，活會會
      員之權利，是針對全體死會會員，死會會員之義務，則是
      針對全體活會會員，而民法第324條所定之抵銷，應以相
      同之人互負權利義務為要件。因此，上訴人庚○○○所述
      情形，顯與抵銷要件不符，所辯尚無可取。
（三）關於上訴人丙○○已先繳兩期死會會款26400元部分，業
      據上訴人戊○○於本院審理96年馬簡字第98號案件時證述
      明確，其餘上訴人雖主張此部份預繳部分不得扣除云云，
      惟根據民法第709條之7之規定：「會員應於每期標會後三
      日內交付會款。會首應於前項期限內，代得標會員收取會
      款，連同自己之會款，期滿之翌日前交付得標會員。逾期
      未收取之會款，會首應代為給付。會首依前項規定收取會
      款，在未交付得標會員前，對其喪失、毀損、應負責任。
      」足證會首本有代收死會會款之義務，其屬民法第309條
      之受領權人，故上訴人丙○○所繳交之死會會款，既已交
      付會首，自生清償之效力，而得主張扣除。
（四）關於此合會究竟尚有多少活會會員，由於此一合會之進行
      ，是由會首與個別會員間聯繫，會員間並無橫向聯繫，會
      單上又非真實姓名，故合會不能進行後之活會總數若干，
      應以會首最為清楚。而經參酌上訴人即會首戊○○先後於
      原審、本院審理96年度馬簡字第98號、131號民事案件中
      多次之證詞及供述，以及戊○○在本院96年度馬簡字第98
      號案件中所填載每一會份真實身分及標會情形，又經交付
      上開案件中各該當事人閱覽表示意見而無意見後，應認定
      活會總數為會單上編號13之午○○、編號14之午○○、編
      號20之丁○○、編號21之丁○○、編號24之丑○○、編號
      27之巳○○、編號33之劉淑君、編號37之癸○○、編號38
      之壬○○、編號40之丁○○、編號41之子○○、編號42之
      寅○○、編號43之寅○○、編號45之張泰賓、編號46之張
      泰賓、編號51之許麗華、編號53之庚○○○、編號54之卯
      ○○、編號55之周錦月、編號59之己○○等20會（附表一
      欄位E）。至於編號56、57之鍾京瀚，該兩會已於92年2月
      間遭會首戊○○斷會，其中一會盤給劉淑君，一會由戊○○承接等情，業據鍾京瀚於本院審理96年度馬簡字第98號
      案件時、會首戊○○於本院審理96年度馬簡字第131號案
      件時陳述明確，足證該兩會已無任何活會會員可出來主張
      權利，故此兩會爰不列入活會當中，附此敘明。
（五）有關本件合會當中，上訴人辛○○等6人之死會數、得標
      日期、標金、活會會數等事實，按照前述之事證，表列如
      附表1、附表2所示。而在前述民法第709條之9規定下，本
      件被上訴人等應支付上訴人辛○○等6人之死會會款，其
      計算步驟如下：
  １、本件為1萬元外標之合會，故每一死會之上訴人應付之每
      期死會金額，應為其標金（附表1欄位A），加上1萬元（
      附表1欄位B）
  ２、每一死會之上訴人應付之每期死會金額（附表1欄位B），
      乘以停標後所餘13次會期（附表1欄位C），即為每一死會
      之上訴人應付之全部死會款（附表1欄位D）
  ３、本件活會尚存20會（附表一欄位E），每一死會之上訴人
      應付全部死會款（附表1欄位D），除以全部活會數（附表
      1欄位E），即可得出每一死會之上訴人應分配給每一活會
      數之金額（附表1欄位F，並轉換至附表2欄位F）。
  ４、每一死會會員應分配給每一活會數之金額（附表2欄位F）
      ，乘以被上訴人之活會數後（附表2欄位G），即可計算每
      一上訴人應付每一被上訴人之金額（附表2欄位H）。
（六）按照以上說明，上訴人等應給付被上訴人等之金額，應依
      附表1、附表2分別計算之。最終計算結果，上訴人辛○○
      、甲○○、乙○○、丁○○、丙○○、庚○○○等人，應
      分別給付各被上訴人各如附表2編號1至編號6之欄位H所示
      金額，並與上訴人戊○○負連帶責任。被上訴人之請求，
      於上述範圍內，於法有據，應予准許，超過之部分，並無
      理由，應予駁回。又上開應准許部分，係依民事訴訟法第
      472條第2項適用簡易程序所為上訴人敗訴之判決，應依職
      權宣告假執行。原審就超過上開應准許部分，為上訴人敗
      訴之判決，並為假執行之宣告，自有未洽。上訴意旨就此
      部分指謫原判決不當，求予廢棄改判，為有理由，應由本
      院改判如主文第二項所示。至於上開應准許部分，原審判
      命上訴人給付，並為假執行之宣告，核無違誤；上訴意旨
      ，就此部分，指謫原判決不當，求予廢棄，為無理由，應
      駁回其上訴。
四、本件第一審（除確定部分外）、第二審訴訟費用額確定為2
    萬3,867元（包括上訴人等6人提起上訴而未確定之第一審裁
    判費6/15即10,577元），並應由上訴人辛○○、甲○○、乙○○、丁○○、丙○○、許鄭秋各負擔1/10即2,387元，並
    各與上訴人戊○○連帶負擔，由被上訴人負擔4/10即9,545
    元。
五、據上論結，本件上訴為一部有理由，一部無理由，依民事訴
    訟法第436條之1第3項、第463條、第450條、第449條第1項
    ，第79條、第85條第1項前段、第2項、第87條，判決如主文
    。
中    華    民    國    97    年    9     月    22    日
                  民事庭  審判長法  官  管安露
                                法  官  陳順輝
                                法  官  李宛玲
以上正本係照原本作成。
本件判決不得上訴。
中    華    民    國    97    年    9     月    23    日
                                書記官  林德盛
附表一
┌─┬──────┬──┬────┬──┬─────┬────┬──────┬─────┬────────┐
│編│死會會員姓名│參加│得標日期│金額│每期應付款│尚餘期數│應付總額    │尚餘活會數│每活會數可分金額│
│號│（會單姓名）│會數│        │A   │B         │C       │BxC=D       │E         │D/E=F           │
├─┼──────┼──┼────┼──┼─────┼────┼──────┼─────┼────────┤
│1 │  丁○○    │1   │94.3.5  │2800│12,800    │13      │    166,400 │20        │8320            │
│  │（莊太太）  │    │        │    │          │        │            │          │                │
│  │            │    │        │    │          │        │            │          │                │
├─┼──────┼──┼────┼──┼─────┼────┼──────┼─────┼────────┤
│2 │ 庚○○○   │1   │95.2.5  │2210│12,210    │13      │    158,730 │20        │7937            │
│  │（呂婉如）  │    │        │    │          │        │            │          │                │
├─┼──────┼──┼────┼──┼─────┼────┼──────┼─────┼────────┤
│3 │  辛○○    │3   │92.4.5  │2860│12,860    │13      │    167,180 │20        │25974           │
│  │（陳翔亨）  │    │92.8.5  │3600│13,600    │13      │    176,800 │          │                │
│  │（梁東銘）  │    │92.12.5 │3500│13,500    │13      │    175,500 │          │                │
│  │（陳怡君）  │    │        │    │          │        │合計519,480 │          │                │
├─┼──────┼──┼────┼──┼─────┬────┼──────┼─────┼────────┤
│4 │  甲○○    │1   │92.5.5  │2960│12,960    │13      │    168,480 │20        │8424            │
│  │（謝秀綿）  │    │        │    │          │        │            │          │                │
├─┼──────┼──┼────┼──┼─────┼────┼──────┼─────┼────────┤
│5 │  丙○○    │1   │93.4.5  │3200│13,200    │13      │    171,600 │20        │7260            │
│  │（高凡蘋）  │    │        │    │          │        │已付26400元 │          │                │
├─┼──────┼──┼────┼──┼─────┼────┼──────┼─────┼────────┤
│6 │  乙○○    │1   │95.7.5  │3110│13,110    │13      │    170,430 │20        │8522            │
│  │ （呂姐）   │    │        │    │          │        │            │          │                │
└─┴──────┴──┴────┴──┴─────┴────┴──────┴─────┴────────┘
附表二
┌──┬────┬──────────────┬──────┬────────┬────────┬────────────┐
│編號│死會上訴│死會上訴人應給付每活會數金額│被上訴人及活│被上訴人聲明請求│原審判決給付金額│上訴人實際應付金額      │
│    │人      │F                           │會數G       │金額            │                │ FxG=H                  │
├──┼────┼──────────────┼──────┼────────┼────────┼────────────┤
│1   │丁○○  │8320                        │午○○1會   │午○○11,089    │午○○10,400    │午○○ 8,320            │
│    │        │                            │丑○○1會   │丑○○11,089    │丑○○10,400    │丑○○ 8,320            │
│    │        │                            │巳○○1會   │巳○○11,089    │巳○○10,400    │巳○○ 8,320            │
│    │        │                            │癸○○1會   │癸○○11,089    │癸○○10,400    │癸○○ 8,320            │
│    │        │                            │壬○○1會   │壬○○11,089    │壬○○10,400    │壬○○ 8,320            │
│    │        │                            │卯○○1會   │卯○○11,089    │卯○○10,400    │卯○○ 8,320            │
│    │        │                            │己○○1會   │己○○11,089    │己○○10,400    │己○○ 8,320            │
│    │        │                            │子○○1會   │子○○11,089    │子○○10,400    │子○○ 8,320            │
│    │        │                            │寅○○2會   │寅○○22,178    │寅○○20,800    │寅○○16,640            │
├──┼────┼──────────────┼──────┼────────┼────────┼────────────┤
│2   │庚○○○│7937                        │午○○1會   │午○○10,582    │午○○ 9,920    │午○○ 7,937            │
│    │        │                            │丑○○1會   │丑○○10,582    │丑○○ 9,920    │丑○○ 7,937            │
│    │        │                            │巳○○1會   │巳○○10,582    │巳○○ 9,920    │巳○○ 7,937            │
│    │        │                            │癸○○1會   │癸○○10,582    │癸○○ 9,920    │癸○○ 7,937            │
│    │        │                            │壬○○1會   │壬○○10,582    │壬○○ 9,920    │壬○○ 7,937            │
│    │        │                            │卯○○1會   │卯○○10,582    │卯○○ 9,920    │卯○○ 7,937            │
│    │        │                            │己○○1會   │己○○10,582    │己○○ 9,920    │己○○ 7,937            │
│    │        │                            │子○○1會   │子○○10,582    │子○○ 9,920    │子○○ 7,937            │
│    │        │                            │寅○○2會   │寅○○21,164    │寅○○19,840    │寅○○15,874            │
├──┼────┼──────────────┼──────┼────────┼────────┼────────────┤
│3   │辛○○  │25974                       │午○○1會   │午○○34,632    │午○○32,467    │午○○25,974            │
│    │        │                            │丑○○1會   │丑○○34,632    │丑○○32,467    │丑○○25,974            │
│    │        │                            │巳○○1會   │巳○○34,632    │巳○○32,467    │巳○○25,974            │
│    │        │                            │癸○○1會   │癸○○34,632    │癸○○32,467    │癸○○25,974            │
│    │        │                            │壬○○1會   │壬○○34,632    │壬○○32,467    │壬○○25,974            │
│    │        │                            │卯○○1會   │卯○○34,632    │卯○○32,467    │卯○○25,974            │
│    │        │                            │己○○1會   │己○○34,632    │己○○32,467    │己○○25,974            │
│    │        │                            │子○○1會   │子○○34,632    │子○○32,467    │子○○25,974            │
│    │        │                            │寅○○2會   │寅○○69,264    │寅○○64,934    │寅○○51,948            │
├──┼────┼──────────────┼──────┼────────┼────────┼────────────┤
│4   │甲○○  │8424                        │午○○1會   │午○○11,232    │午○○10,530    │午○○ 8,424            │
│    │        │                            │丑○○1會   │丑○○11,232    │丑○○10,530    │丑○○ 8,424            │
│    │        │                            │巳○○1會   │巳○○11,232    │巳○○10,530    │巳○○ 8,424            │
│    │        │                            │癸○○1會   │癸○○11,232    │癸○○10,530    │癸○○ 8,424            │
│    │        │                            │壬○○1會   │壬○○11,232    │壬○○10,530    │壬○○ 8,424            │
│    │        │                            │卯○○1會   │卯○○11,232    │卯○○10,530    │卯○○ 8,424            │
│    │        │                            │己○○1會   │己○○11,232    │己○○10,530    │己○○ 8,424            │
│    │        │                            │子○○1會   │子○○11,232    │子○○10,530    │子○○ 8,424            │
│    │        │                            │寅○○2會   │寅○○22,464    │寅○○21,060    │寅○○16,848            │
├──┼────┼──────────────┼──────┼────────┼────────┼────────────┤
│5   │丙○○  │7260                        │午○○1會   │午○○11,440    │午○○10,725    │午○○ 7,260            │
│    │        │                            │丑○○1會   │丑○○11,440    │丑○○10,725    │丑○○ 7,260            │
│    │        │                            │巳○○1會   │巳○○11,440    │巳○○10,725    │巳○○ 7,260            │
│    │        │                            │癸○○1會   │癸○○11,440    │癸○○10,725    │癸○○ 7,260            │
│    │        │                            │壬○○1會   │壬○○11,440    │壬○○10,725    │壬○○ 7,260            │
│    │        │                            │卯○○1會   │卯○○11,440    │卯○○10,725    │卯○○ 7,260            │
│    │        │                            │己○○1會   │己○○11,440    │己○○10,725    │己○○ 7,260            │
│    │        │                            │子○○1會   │子○○11,440    │子○○10,725    │子○○ 7,260            │
│    │        │                            │寅○○2會   │寅○○22,880    │寅○○21,450    │寅○○14,520            │
├──┼────┼──────────────┼──────┼────────┼────────┼────────────┤
│6   │乙○○  │8522                        │午○○1會   │午○○11,362    │午○○10,651    │午○○ 8522             │
│    │        │                            │丑○○1會   │丑○○11,362    │丑○○10,651    │丑○○ 8522             │
│    │        │                            │巳○○1會   │巳○○11,362    │巳○○10,651    │巳○○ 8522             │
│    │        │                            │癸○○1會   │癸○○11,362    │癸○○10,651    │癸○○ 8522             │
│    │        │                            │壬○○1會   │壬○○11,362    │壬○○10,651    │壬○○ 8522             │
│    │        │                            │卯○○1會   │卯○○11,362    │卯○○10,651    │卯○○ 8522             │
│    │        │                            │己○○1會   │己○○11,362    │己○○10,651    │己○○ 8522             │
│    │        │                            │子○○1會   │子○○11,362    │子○○10,651    │子○○ 8522             │
│    │        │                            │寅○○2會   │寅○○22,727    │寅○○21,302    │寅○○17044             │
└──┴────┴──────────────┴──────┴────────┴────────┴────────────┘


司法院資訊處製作；財團法人民間司法改革基金會備份。
